【裁判字號】    95,訴緝,1
【裁判日期】    951201
【裁判案由】    偽造文書等
【裁判全文】
臺灣澎湖地方法院刑事判決               95年度訴緝字第1號
公  訴  人  臺灣澎湖地方法院檢察署檢察官
被      告  戊○○
選任辯護人  魯惠良律師
上列被告因偽造文書等案件，經檢察官提起公訴（90年度偵緝字
第14號），本院判決如下：
    主      文
戊○○意圖為自己不法之所有，以詐術使人將本人之物交付，處
有期徒刑壹年。
    事      實
一、戊○○、甲○○原均居住澎湖縣白沙鄉，因戊○○經常搭乘
    甲○○駕駛之計程車而結識。詎戊○○意圖為自己不法之所
    有，於民國87年6月間某日，持所謂「高雄縣鳳山市○○○
    路89號房屋」之房屋所有權狀，至澎湖縣白沙鄉赤崁村365
    號之甲○○住處，向甲○○詐稱：上開房屋及坐落之基地為
    其所有，因突逢家變，需款孔急，願以新臺幣（下同）500
    萬元出售云云，甲○○不疑有他，陷於錯誤，以為給付價款
    ，可取得上開房地之所有權，遂於87年7、8月間陸續交付
    233萬8千元予戊○○。嗣因戊○○逃匿無蹤，遍尋不著，甲○○始知受騙。
二、案經甲○○訴由臺灣澎湖地方法院檢察署檢察官偵查起訴。
    理      由
壹、程序部分：
一、按於92年2 月6 日修正公布之刑事訴訟法施行前，已繫屬於
    各級法院之案件，其以後之訴訟程序，應依修正後之刑事訴
    訟法終結之，但修正刑事訴訟法施行前已依法定程序進行之
    訴訟程序，其效力不受影響，刑事訴訟法施行法第7 條之3
    定有明文。又被告以外之人於審判外之陳述雖不符刑事訴訟
    法第159 條之1至之4等條文之規定，而經當事人於審判程序
    同意作為證據，法院審酌該言詞陳述或書面陳述作成時之情
    況，認為適當者，亦得為證據；當事人、代理人或辯護人於
    法院調查證據時，知有刑事訴訟法第159條第1項不得為證據
    之情形，而未於言詞辯論終結前聲明異議者，視為有前項之
    同意，刑事訴訟法第159條之5亦定有明文。本件被告以外之
    人甲○○、丙○○、乙○○等人於偵查中之陳述，其性質雖
    屬傳聞證據，然皆係於刑事訴訟法於92年2月6日修正，92年
    9月1日施行前所陳述，且並無符合刑事訴訟法第159條之1至
    之4等前4條之情形，又上開偵訊筆錄，本院審理時予以提示
    並告以要旨，並各經檢察官、被告及辯護人表示意見，當事
    人均未於言詞辯論終結前對該等筆錄內容提出異議，是以上
    開人等偵查之陳述，具有證據能力。
二、次按被告以外之人於審判外向法官所為之陳述，得為證據；
    被告以外之人於偵查中向檢察官所為陳述，除顯有不可信之
    情況者外，得為證據；被告以外之人於審判中有下列情形之
    一，其於檢察事務官、司法警察官或司法警察調查中所為之
    陳述，經證明具有可信之特別情況，且為證明犯罪事實之存
    否所必要者，得為證據：一、死亡者；刑事訴訟法第159條
    之1、第159條之3第1款分別定有明文。查告訴人甲○○、證
    人丙○○曾分別於91年9月12日、91年10月11日接受本院法
    官訊問（訴字卷第37-38頁、第96-98頁）訊問，依上開規定
    ，其等上開陳述，具有證據能力；又證人丁○○業於92年1
    月26日死亡，有戶籍資料可稽（本院卷第119頁），其於偵
    查中所為陳述，並無證據顯示有不當訊問之情事，是以，證
    人丁○○於偵查中所為之陳述，具有較可信之特別情況，且
    為證明犯罪事實存否所必要，依刑事訴訟法第159條之3規定
    ，亦有證據能力。
貳、實體部分：
一、訊據被告戊○○矢口否認有詐欺犯行，辯稱：雖曾經向告訴
    人甲○○借款190萬元，至今尚未歸還，但絕無以出售房屋
    之名義，向告訴人騙取金錢，並未詐欺云云。經查：
（一）被告固否認曾以出售房屋之事，向告訴人收取款項云云，
      但告訴人甲○○已於偵審中迭次指述：「被告說她有朋友
      在法院做事，她幫我以400多萬元標到房子，還拿房屋所
      有權狀給我看，向我收了480多萬元」（90年偵緝字第14
      號第11頁）、「被告在87年6月間先說要把鳳山的房地要
      以500萬元賣給我，還拿所有權狀給我看‧‧‧我相信被
      告，陸陸續續付了480多萬元」（訴字卷第37頁）、「被
      告說要介紹我買鳳山自強路（應為自強二路之誤）的房子
      ，帶我去現場看，還拿權狀給我看‧‧陸續付了480萬元
      」（本院卷第106-107頁）等語明確，且大致相符。而證
      人即告訴人之鄰居丁○○於偵查中證稱：「從訂房子到買
      房子我都知道‧‧‧甲○○拿錢給被告後，拿了一張所有
      權狀給我看，我有提醒甲○○說好像是假的」（90年偵緝
      字第14號第13頁）；證人即被告之子乙○○於偵查中則稱
      ：「我確實有向甲○○拿過錢，並匯到我媽媽的戶頭‧‧
      ‧我媽媽拿權狀說要賣房子給告訴人的事情我知道，但不
      知是要買哪一間，也不知道權狀是假的」（89年偵緝字第
      9號第42頁）；證人即被告之小叔丙○○亦於本院訊問時
      證稱：有看到告訴人拿140多萬或150萬元到我們家找被告
      ，然後把錢拿給她，說是要買高雄的房子，都是拿現金等
      語（訴字卷第97頁）；其中證人丙○○、乙○○為被告之
      近親，斷無誣陷被告之理，是以被告曾出示權狀，向告訴
      人出售房子，並收取價金一節，堪以認定。至於告訴人雖
      在本院審理時，對於付款時點有不同陳述，但應係歷經多
      年後，記憶不清所致，告訴人實際付款時點應以其於偵查
      及本院初訊所述較為可採。
（二）據本院向高雄縣鳳山地政事務所查訊結果，並無門牌號碼
      高雄縣鳳山市○○○路89號房屋之登記資料，該房屋應未
      辦理保存登記等情，業據該所函覆在卷（訴字卷第20頁）
      ，是以，實際上並無「高雄縣鳳山市○○○路89號房屋」
      之所有權狀甚明。被告向告訴人出示所謂該房屋之所有權
      狀（但尚無法證明係偽造之所有權狀，詳後述），並陳稱
      該房屋為其所有，願以500萬元出售云云，顯然係施用詐
      術，使告訴人陷於錯誤，以為該房地確為被告所有，若給
      付價款，可取得該房地之所有權，而陸續交付金錢，被告
      為自己不法所有之意圖甚為明顯。
（三）至於被告辯稱：只是向告訴人借錢未還，絕無詐騙告訴人
      云云。查被告於偵查中陳稱：「是向告訴人借230萬元，
      我叫乙○○拿50萬元」（90年偵緝字第14號第12頁）；於
      本院準備程序則稱：「是借190萬元‧‧‧我叫乙○○拿
      5萬元，都是拿現金」（本院卷第72頁），對於借款金額
      、託其子乙○○代領款項所述前後不一，是否究有借款一
      事，已有可疑；另被告陳稱：該借款未約定還款期限、利
      息云云（本院卷第72頁），而被告與告訴人並非關係親密
      ，或有特殊情誼，若確有借貸關係，何以就如此鉅額之款
      項，未約定還款期限、利息等細節，亦不合常情，是以被
      告辯稱是向告訴人借款云云，難以採認。又參以告訴人於
      偵查中曾提出一紙買賣合約書，陳稱：在催促被告履約時
      ，被告曾將該與梁天仁簽訂之買賣合約書出示，表示若到
      時無法履約，亦有能力還錢等語（89年偵字第28號第2、9
      頁），而被告於偵查中經檢視後稱：該買賣合約書是甲○○在伊家裡抽屜偷拿的（90年偵緝字第14號第18-19頁）
      ；於本院準備程序則稱：該買賣合約書不是伊的，伊根本
      沒看過（本院卷第72頁），而該合約涉及700萬元之價款
      ，若為真實，被告當無混淆或遺忘之理，卻對此事項前後
      為不同之陳述，可見被告對本案之說詞多為避重就輕。從
      而，被告上開辯解，均為事後卸責之詞，不足採信。
（四）告訴人雖指稱其受被告詐騙，陸續交付之款項達480萬餘
      元，但除如附表1所示之31萬8千元、附表2所示之2萬元，
      有相符之交易明細表可稽（訴字卷第120頁、本院卷第
      122-125頁），及被告於偵查中自承：有叫兒子乙○○去
      拿50萬元（90年偵緝字第14號第12頁），乙○○亦稱：「
      我媽媽叫我去拿錢，1次20萬，1次30萬」（89偵緝字第9
      號第11頁）；另證人丙○○陳稱：有看到告訴人拿150萬
      元找戊○○，然後把錢拿給她，說是要買高雄的房子（訴
      字卷第97頁）等項，可證明告訴人確有交付被告外，其他
      並無實據，是以，本院僅得認定告訴人遭被告詐騙之金額
      為233萬8千元，附此說明。
（五）綜上所述，被告確有持所謂「高雄縣鳳山市○○○路89號
      房屋」之所有權狀，向告訴人甲○○詐稱：願出售該房地
      ，使告訴人陷於錯誤，陸續交付233萬8千元之行為。本案
      事證明確，被告犯行，堪以認定。
二、核被告戊○○所為，係犯刑法第339條第1項之詐欺取財罪。
    爰審酌被告利用告訴人智識程度較低，亟欲購屋之弱點，藉
    詞騙取告訴人之鉅款，及其犯罪後飾詞卸責，未見悔意，又
    事後雖與被害人就賠償方式達成協議，但尚未履行等一切情
    狀，量處如主文所示之刑。
三、公訴意旨另以：被告於上開時地詐騙告訴人時，尚行使偽造
    之所有權狀，涉嫌刑法第216、211條之行使偽造公文書罪嫌
    ；且除詐騙上述233萬8千元外，另詐騙246萬7500元，此部
    分同涉刑法第339條第1項之詐欺取財罪嫌等情。經查：
（一）公訴人認被告涉有行使偽造公文書罪嫌，無非以告訴人、
      證人丁○○等人之指述為主要論據，被告則否認有此部分
      犯行。惟告訴人、證人丁○○雖指述被告出示偽造之房屋
      所有權狀，卻未能說明究自何處分辨出該紙權狀為偽造，
      本件亦未將被告出示之該紙房屋所有權狀扣案，是以，被
      告出示之房屋所有權狀內容究竟如何，即堪存疑。而被告
      亦可能是利用告訴人智識程度較低，無力細看，出示鳳山
      市其他房屋之所有權狀，向告訴人訛稱是所謂「鳳山市○○○路89號房屋」之所有權狀，未必就是行使偽造之所有
      權狀，因此，被告此部分犯嫌，證據尚屬不足，難認被告
      已構成行使偽造公文書之罪名。
（二）公訴人復認被告另詐騙246萬7500元，無非以告訴人之指
      述為主要論據，被告則否認有此部分犯行。查告訴人向被
      告聲請核發支付命令之卷宗內，固附有記帳資料（本院88
      年促字第1025號第9-10頁），但該紙記帳資料，係事後整
      理而成，距離案發時點，已有相當時日，所憑記憶未必正
      確，況對照被告在土地銀行苓雅分行帳戶之交易明細（本
      院卷第122頁），87年2月4日、97年2月12日該0000000000
      00號帳戶並無匯款進入、87年2月11日亦無金額3萬元之匯
      款進入，亦可見告訴人記帳資料有不實之處。則告訴人是
      否確有交付其餘246萬7500元之款項，即堪存疑。此部分
      既不能證明告訴人業已交付，即應做有利被告之認定，不
      能認為被告有詐騙上述款項。
（三）從而，前述犯罪事實，尚屬不能證明。然因公訴人認與前
      開論罪科刑部分，有牽連犯之裁判上一罪或單純一罪關係
      ，故不另為無罪之諭知。
據上論斷，依刑事訴訟法第299條第1項前段，刑法第339條第1項
，罰金罰鍰提高標準條例第1條前段，判決如主文。
中    華    民    國     95    年    12     月    1    日
                  刑事庭   審判長法  官 管安露
                                 法  官 陳順輝
                                 法  官 李宛玲
以上正本係照原本作成。
如不服本判決，應於判決送達後10日內，向本院提出上訴狀（須
附繕本）。
中    華    民    國    95    年    12    月    4     日
                                 書記官 楊依靚
論罪法條：
刑法第339條第1項：
意圖為自己或第三人不法之所有，以詐術使人將本人或第三人之
物交付者，處5年以下有期徒刑、拘役或科或併科1千元以下罰金
。
附表一：甲○○轉帳至戊○○帳戶部分
┌──┬────┬─────┬──────┬──────┐
│編號│日期    │金額      │甲○○轉出帳│匯入戊○○帳│
│    │        │          │號          │號          │
├──┼────┼─────┼──────┼──────┤
│一  │87.8.13 │20萬元    │澎湖二信白沙│澎湖二信白沙│
│    │        │          │00-00000000 │00-0000000  │
├──┼────┼─────┼──────┼──────┤
│二  │87.8.31 │10萬元    │同上        │同上        │
│    │        │          │            │            │
├──┼────┼─────┼──────┼──────┤
│三  │87.11.24│8千元     │同上        │同上        │
│    │        │          │            │            │
│    │        │          │            │            │
│    │        │          │            │            │
├──┼────┼─────┼──────┼──────┤
│四  │87.12.31│1萬元     │同上        │同上        │
│    │        │          │            │            │
└──┴────┴─────┴──────┴──────┘
附表二：甲○○匯款至戊○○帳戶部分
┌───┬─────┬─────┬───────┐
│編號  │日期      │金額      │匯入戊○○帳戶│
├───┼─────┼─────┼───────┤
│一    │88.3.20   │3000元    │土地銀行苓雅分│
│      │          │          │行000000000000│
├───┼─────┼─────┼───────┤
│二    │88.4.14   │12000元   │同上          │
│      │          │          │              │
├───┼─────┼─────┼───────┤
│三    │88.4.27   │5000元    │同上          │
│      │          │          │              │
└───┴─────┴─────┴───────┘


司法院資訊處製作；財團法人民間司法改革基金會備份。
